【裁判字號】    89,上訴,3202
【裁判日期】    890815
【裁判案由】    偽造文書等
【裁判全文】
臺灣高等法院刑事判決                  八十九年度上訴字第三二○二號
    上  訴  人  臺灣新竹地方法院檢察署檢察官
    被      告  余  益  安
                即乙 ○ ○
右上訴人因被告偽造文書等案件，不服臺灣新竹地方法院八十八年度訴字第四六一號
，中華民國八十九年八月十五日第一審判決（起訴案號：臺灣新竹地方法院檢察署八
十八年度偵字第四○一○號，移送併辦案號：同署八十八年度偵續字第一○四號）提
起上訴，本院判決如左：
    主  文
原判決撤銷。
余益安行使偽造私文書，足以生損害於他人，處有期徒刑壹年。
    事  實
一、余益安（原名乙○○）明知自己已無支付能力，竟基於意圖為自己不法之所有之
    概括犯意，於民國（下同）八十六年九月間，未經其兄甲○○同意，即冒用甲○○名義及以其自己名義，參加由丁○○所召集之互助會計二會，每會新台幣（下
    同）二萬元，採內標方式，底標二千元，期間自八十六年九月五日起至八十八年
    十二月五日止。旋於互助會第二期（八十六年十一月五日），余益安以四千元標
    金標得會款，計詐得四十四萬元，第三期（八十六年十二月五日）余益安在丁○○住處偽造甲○○之名義之互助會標單（標單上書寫金額三千八百元、甲○○，
    偽造之標單於開標後業已撕毀丟棄），持以參與競標，並以三千八百元標金標得
    會款，詐得四十二萬八千八百元；余益安並簽發新竹縣新豐鄉農會信用部帳號○○四九五－八號之支票二十四張，面額均為四萬元，作為支付前開二死會之會金
    。詎余益安所簽發之支票僅兌現四期，其餘到期之支票均因存款不足而遭退票，
    經丁○○向余益安追索會款，余益安已避不見面，丁○○自此始知受騙。
二、余益安又承上開詐欺之概括犯意，於八十六年十月二十日，向丙○○佯裝自己資
    產殷實，惟因購買房屋缺錢，欲向丙○○借款，言明於八十七年三月二十日清償
    ，使丙○○陷於錯誤，而支付余益安九十萬元，余益安詐得上開款項後，交付丙○○借據一紙，建築改良物所有權狀一張及支票二紙，以資搪塞，至八十七年三
    月二十日，余益安藉詞取回借據，並另交付面額分別為五十萬元及四十萬元，發
    票日為八十七年八月二十日及八十七年九月五日之支票二紙予丙○○，惟上開支
    票屆期經指示不獲支付，丙○○始知受騙。
三、案經丁○○訴請台灣新竹地方法院檢察署檢察官偵查起訴暨移送併辦。
    理  由
一、訊據被告余益安固不諱言以自己及其兄甲○○之名義參加丁○○所邀集之上述互
    助會各一會，並先後於八十六年十一月五日以自己名義標得會款（利息四千元）
    ，於八十六年十二月五日以甲○○名義標得會款（利息三千八百元）；及於八十
    六年十月二十日向丙○○借款九十萬元等事實，惟矢口否認有詐欺及偽造文書之
    犯行，辯稱：(一)關於伊以兄甲○○名義參加丁○○互助會部分，被告事先已取得
    甲○○之同意，以甲○○之名義參加互助會，並以甲○○名義標會，因此，自無
    偽造私文書之問題；(二)至於標取會款後，未能繼續繳納死會會款，及未能清償向
    丙○○借取之九十萬元債款，純係因被告投資不動產，適逢房地產不景氣，造成
    虧損，並套牢大量資金，導致週轉不靈所致，並非自始蓄意詐欺云云。
二、本院查：
  (一)被告於檢察官偵查中及原審調查時已坦承未經其兄甲○○之同意，即以甲○○之
    名義參加丁○○所邀集之互助會，並標取會款之事實無訛（見本案偵查卷第三十
    六頁反面、原審卷第二十四頁、第三十四頁）；核與被害人甲○○於檢察官偵查
    中所供：「（問：是否有參加丁○○的互助會﹖）沒有，我不認識丁○○，也沒
    見過她。（問：是否知道甲○○用你名義去跟會﹖）我不知道。」等語（見偵查
    卷第二十八頁），及被害人丁○○於偵查中所供：「乙○○參加我的會，後來會
    開始後，乙○○說他哥哥甲○○要跟會，且保證他會付款，在八十六年九月開始
    跟我的會，每會二萬元，‧‧‧第二會、第三會便被乙○○、甲○○標走，‧‧
    ‧他有開票給我，但僅兌現四期之後，都沒有兌現，（問：是何人和你接洽﹖）
    都是乙○○，他說是他哥哥甲○○委託的，‧‧‧之前不認識（甲○○），在會
    款未繳後才見過。」（見同上卷第二十七頁反面、第二十八頁），及原審調查時
    所供：「我有去找過甲○○，他說我不認識你，我不可能跟你的會，是乙○○冒
    用我的名義去跟會。」（見原審卷第六六頁）等語相符。足證被告乙○○係在未
    事先徵得其兄甲○○之同意下，即擅自以甲○○名義參加互助會，進而冒用甲○○名義，製作投標單參與競標，並標取會款花用。雖被告乙○○於上訴本院後，
    翻異前詞，辯稱伊事先已取得甲○○之同意，以甲○○名義參加互助會，並以甲○○名義投標云云；被害人甲○○於原審及本院調查時，亦附和被告之說詞，改
    稱事先同意被告以其名義參加互助會云云，無非事後卸責及迴護之詞，均無可採
    。
  (二)被告乙○○於八十六年十一月二十五日原審調查時，已自承標取上開互助會會款
    時，經濟情形，已經不好，參酌其先冒用甲○○名義參加一會，復於互助會開始
    之第二會及第三會即連續搶標等情事，足認其當時已心存「先搶標再說」，縱然
    日後無力繳納死會會款，亦在所不惜之念頭，何能諉為無詐欺之犯意﹖
  (三)至於被告乙○○向被害人丙○○借款部分，經核其借款時間為八十六年十月二十
    日，與其連續搶標互助會之時間八十六年十一月五日、十二月五日相近，當時其
    經濟情況，已然不佳；且被告交付被害人丙○○以取信林女之座落新竹縣竹北市
    ○○街七十八巷二號二樓之一建築改良物所有權狀，經事後查證結果，該棟房屋
    早於八十五年十月九日及八十六年六月二十五日，已先後設定第一、二順位抵押
    權與第一商業銀行及案外人陳有龍，擔保債權額分別為「本金最高限額新台幣二
    百二十一萬元」及新台幣一百四十萬元，此有建築改良物登記簿謄本在卷可稽，
    可見被告於借款之時，即佯裝自己資產殷實，有不動產可確保被害人之債權，使
    被害人丙○○陷於錯誤，而交付款項，被告此部分行為，有詐欺之犯意及客觀行
    為亦明。
  (四)此外，本件復有互助會名單乙紙、收據二紙、支票十二張、退票理由單（以上互
    助會部分），及支票、退票理由單各二紙，建築改良物所有權狀、登記簿謄本各
    乙件（以上向丙○○借款部分）各在卷可資佐證，事證已臻明確，被告乙○○犯
    行洵堪認定。
三、按互助會之投標單，依習慣僅記載會員之姓名（甚至綽號或其他可供辨認之特徵
    ）及願出之利息，就其外觀而言，不相干之第三人固無法明瞭其意義，但以會首
    及會員而言，自屬足以表示該會員願以若干利息標取會款之用意之證明，為刑法
    第二百二十條第一項之準文書；且被告乙○○未經其兄甲○○同義，而擅自以甲○○名義製作上述準文書，並持以行使，其足以生損害於甲○○，亦不待言。核
    被告乙○○所為，關於以自己及偽以甲○○名義標會，詐取會款部分，係犯刑法
    第二百十六條、第二百十條、第二百二十條第一項之行使偽造準私文書罪及同法
    第三百三十九條第一項之詐欺取財罪，另關於向丙○○詐借九十萬元部分，係犯
    刑法第三百三十九條第一項之詐欺取財罪。其偽造甲○○署押於會單上之行為係
    偽造私文書之部分行為，為該偽造私文書行為所吸收；被告偽造私文書之低度行
    為，為其行使偽造私文書之高度行為所吸收，亦不另論罪。被告先後三次詐欺取
    財犯行（二次標會，一次借款），時間緊接，所犯係構成要件相同之罪名，顯係
    基於概括犯意為之，應依連續犯之規定論以一罪，並加重其刑。被告所犯上開行
    使偽造私文書罪及詐欺取財罪間，有方法結果之牽連關係，為牽連犯，應依刑法
    第五十五條規定從一重之行使偽造私文書罪。公訴人雖僅就被告以自己及甲○○
    名義參加互助會，進而冒標會款等部分起訴，惟被告向丙○○詐借款項部分，與
    上開起訴部分，有連續犯及牽連犯之裁判上一罪關係為起訴效力所及，本院自得
    併予審判。
四、原審對於被告乙○○予以論罪科刑，固非無見，惟查原判決未及審酌被告向丙○○詐借九十萬元部分，自有未洽。檢察官上訴，援引被害人丁○○請求上訴意旨
    ，對於究竟被害人甲○○有無事先同意被告以其名義參加互助會乙節，多所質疑
    ，雖非可採，然原判決既有可議，自應由本院予以撤銷改判。爰審酌被告犯罪之
    動機、目的、手段，犯罪時所受之刺激及其品性、生活狀況、智識程度、犯罪所
    生之損害，及犯罪後業與告訴人丁○○達成和解，有八十九年附民字第一號和解
    筆錄足憑，惟對被害人丙○○部分，則仍未清償等一切情狀，量處如主文第二項
    所示之刑。至於偽造之甲○○標單，於開標後業已丟棄而滅失，為被害人丁○○
    及被告乙○○所一致陳明，爰不諭知沒收，併此敘明。
據上論斷，應依刑事訴訟法第三百六十九條第一項前段、第三百六十四條、第二百九
十九條第一項前段，刑法第第二百十六條、第二百十條、第二百二十條第一項、第五
十六條、第三百三十九第一項、第五十五條，罰金罰鍰提高標準條例第一條前段，判
決如主文。
本案經檢察官沈世箴到庭執行職務。
中      華      民      國    八十九    年      十      月    三十一    日
                              臺灣高等法院刑事第二十一庭
                                  審判長法  官  葉  騰  瑞
                                        法  官  江  國  華
                                        法  官  黃  國  忠
右正本證明與原本無異。
如不服本判決應於收受送達後十日內向本院提出上訴書狀，其未敘述上訴之理由者並
得於提起上訴後十日內向本院補提理由書（均須按他造當事人之人數附繕本）。
                                        書記官  鐘  秀  娥
中      華      民      國    八十九    年     十一     月      二      日
附錄：本判決論罪科刑法條全文
刑法第二百十條
偽造、變造私文書，足以生損害於公眾或他人者，處五年以下有期徒刑。
刑法第二百十六條
行使第二百十條至第二百十五條之文書者，依偽造、變造文書或登載不實事項或使登
載不實事項之規定處斷。


司法院資訊處製作；財團法人民間司法改革基金會備份。
